【裁判字號】    92,台上,588
【裁判日期】    920213
【裁判案由】    殺人等罪
【裁判全文】
最高法院刑事判決                                九十二年度台上字第五八八號
    上  訴  人  台灣高等法院台南分院檢察署檢察官
    被      告  甲  ○
右上訴人因被告殺人等罪案件，不服台灣高等法院台南分院中華民國九十一年九月十
二日第二審更審判決（九十一年度重上更(二)字第三九○號，起訴案號：台灣嘉義地方
法院檢察署八十四年度偵字第五○八七號），提起上訴，本院判決如左：
    主  文
上訴駁回。
    理  由
按刑事訴訟法第三百七十七條規定：上訴於第三審法院，非以判決違背法令為理由，
不得為之。是提起第三審上訴，應以原判決違背法令為理由，係屬法定要件。且必須
依據卷內資料為具體之指摘，並足據以辨認原判決已具備違背法令之形式，始屬相當
。本件關於殺人部分，原判決以公訴意旨略稱：被告甲○與其妻涂碧嬌感情不睦，於
民國八十四年十月十日晚上九時許，二人在友人陳清標住處又起爭執，涂碧嬌負氣步
行離去，甲○向鄰居探得其妻行走方向後騎機車追趕，至嘉義縣六腳鄉嘉一五七線雙
涵段二七公里六○○公尺處追上其妻，二人復在該處爭吵，繼以雙手、口咬互毆，未
幾，甲○之父吳海南亦騎機車抵達，在旁勸阻無效，二人仍續互毆，甲○盛怒之下，
竟萌殺人犯意，以手掐住其妻之頸部，欲致其於死，涂碧嬌仍掙扎以口咬甲○手臂，
甲○仍將其妻壓制於馬路中央地上，適時有一不詳車號之卡車急駛而來，甲○見狀，
仍未罷手，吳海南恐二人遭車撞，乃站於馬路中央以攔車，甲○則於卡車將近時始起
身閃至路旁草地，該卡車急駛之下，先撞及吳海南（此部分公訴人認無殺人或過失致
死之罪嫌），再輾過不及閃避之涂碧嬌頭部，致其腦挫傷，送醫不治死亡。案經檢察
官相驗後自動檢舉，認被告甲○有涉犯刑法第二百七十一條第一項之殺人罪嫌云云。
經訊據被告甲○堅決否認有右揭殺人之犯行，辯稱：係涂碧嬌自己躺在馬路中央，我
要拉她起來，她不肯，才遭急駛而來之車輛撞及死亡，我在旁邊被車子擦到眼睛，當
時太暗沒有路燈，沒有記下車號，我是冤枉的等語。按對於一定結果之發生，法律上
有防止之義務，能防止而不防止者，與因積極行為發生結果者同；因自己行為致有發
生一定結果之危險者，負防止其發生之義務，刑法第十五條固定有明文。惟據被告甲
○於警訊時供稱：「我於八十四年十月十日二十時三十分許，與我太太吵架後，我太
太用走路從雙涵往蒜頭（由北往南）方向，我騎重機車出來尋找，在上述路段尋找到
我太太，因我父親也騎重機車趕到，兩輛機車停放在路旁，我跟我太太在那邊拉扯吵
架，我父親在旁勸架，忽然被一部車子從蒜頭往雙涵（由南往北）方向行駛，被車子
擦撞受傷倒地。」「我右眼及頭、手擦傷，我父親吳海南肋骨斷裂、腳受傷，我太太
涂碧嬌後腦部受傷不治死亡。」於檢察官訊問時供稱：「我只聽到我父親說快拉回來
，然後就被撞了，當時我父親喊車子來了，然後就被撞了。」參酌當時路過之證人陳
李金釵於警訊時證稱：「當時我騎輕機車載我兒子陳再生由蒜頭往雙涵行駛到發生車
禍地點，發現在我所行駛的方向左側路邊停放兩輛機車，及吳海南媳婦躺在路中央、
面向上，……吳海南在旁搖其媳婦，要經過時，有一輛汽車急駛而過，就聽車子壓過
東西的聲音很大聲，回過頭去看，就沒有看見吳海南，其兒子也有移動。我兒子陳再
生說會害怕，我們就趕快騎回家。」等語以觀，足見該輛肇事汽車快速駛至，事出突
然，為被告甲○及其父吳海南來不及防止車禍之發生，致三人同遭汽車撞到，被告甲
○被撞傷，吳海南及涂碧嬌則被撞受傷死亡，對車禍之發生，自難責令被告甲○擔負
殺人罪責。況被害人涂碧嬌之死亡原因，經台灣高等法院檢察署法醫中心鑑定結果，
認定：「車禍時死者確實活著，未死，原躺著，剛坐起時，左前面部被來車撞擊後倒
地，左後頭部撞到地上引起裂傷，因當時採坐姿，血流由後頭流下到臀部（諒為一度
倒地撞地後又坐起關係）；或因出血過多，或因顱內出血（因無剖驗紀錄可稽，無法
確切判斷）而死亡。」「由以上認為死者受傷（被車禍撞到時）係生前，與頸部受扼
無關。」等情，此有台灣高等法院檢察署八十六年六月二十六日檢金醫字第六二四八
號函一份附卷足按。可見被害人涂碧嬌遭前揭卡車撞到之時乃坐於地上之姿勢，公訴
人認被告甲○故意將被害人壓住，以讓卡車將躺在地上之被害人涂碧嬌輾壓云云，尚
有誤會。被告甲○前揭所辯，應可採信，自不能徒憑死亡證明書、驗斷書及照片，遽
採為認定被告甲○殺人之證據。此外復查無其他任何確切之證據足資證明被告有何殺
人犯行，是以不能證明其犯罪，因而撤銷第一審科刑判決，改判就此部分諭知被告無
罪，已詳敘其理由。並敘明被告雖供承其有以手掐住被害人涂碧嬌頸部，因受扼致頸
前部三〤○‧六公分皮下出血傷，既非其致死因素，自不能遽以推定其有殺人之故意
；及證人陳李金釵除上述證詞外，於警訊及偵審時之所證，何以不足採為不利被告證
據，綦詳。從形式上觀察，原判決並無違背法令之情形存在。檢察官上訴意旨置原判
決上開明確論斷於不顧，仍執其公訴意旨所執陳詞，指摘原判決有不適用法則之違法
，核與法律規定得為上訴第三審之理由，不相適合，應認其上訴為違背法律上之程式
，予以駁回。至傷害部分，原審係依刑法第二百七十七條第一項論處被告罪刑，核屬
刑事訴訟法第三百七十六條第一款之案件，既經第二審判決，自不得上訴於第三審法
院，上訴人一併提起上訴，顯為法所不許，應予駁回。
據上論結，應依刑事訴訟法第三百九十五條前段，判決如主文。
中      華      民      國    九十二    年      二      月     十三     日
                              最高法院刑事第二庭
                                  審判長法官  陳  錫  奎
                                        法官  洪  清  江
                                        法官  李  伯  道
                                        法官  陳  世  淙
                                        法官  洪  佳  濱
      右正本證明與原本無異
                                              書  記  官
中      華      民      國    九十二    年      二      月     十九     日


司法院資訊處製作；財團法人民間司法改革基金會備份。
